臺灣臺北地方法院刑事判決
111年度審訴字第644號
公  訴  人  臺灣臺北地方檢察署檢察官
被      告  黃彥智




上列被告因詐欺等案件，經檢察官提起公訴（110年度偵字第351
84號），被告於本院準備程序中就被訴事實為有罪之陳述，經本
院告以簡式審判程序之旨，並聽取當事人之意見後，裁定改行簡
式審判程序，並判決如下：
    主  文
黃彥智犯如附表所示之罪，各處如附表「罪名及宣告刑」欄所示
之刑。
    事  實
一、黃彥智依其智識及一般社會生活通常經驗，可知悉一般人或
    公司行號均可自行領取包裹及至自動櫃員機提領所使用帳戶
    內之款項，並無任何資格限制，如非欲遂行詐欺取財等財產
    犯罪，要無支付與勞務內容顯不相當之高額報酬指示他人代
    領包裹之必要，其足以預見真實姓名年籍不詳、綽號「阿凱
    」之人從事詐欺犯罪，仍受其指揮從事領取帳戶資料包裹上
    繳之工作，為賺取報酬，甘冒造成他人財產上利益受損之風
    險，擔任俗稱取簿手之工作（無證據證明黃彥智知悉為三人
    以上共犯，詳後述），其等共同意圖為自己不法之所有，基
    於詐欺取財之犯意聯絡（後列㈡部分亦基於隱匿特定犯罪所
    得去向之洗錢之犯意聯絡），分別為以下行為：
　㈠先由真實姓名年籍不詳之詐騙集團成員，佯稱為小額借款業
    者，致張家筑陷於錯誤，而依指示於民國110年8月27日晚間
    11時9分至○○市○○區○○路000號統一超商○○店，將其申設之中
    華郵政帳號末3碼602號帳戶（帳號詳卷）及板信商業銀行帳
    號末3碼140號帳戶（帳號詳卷，下稱本案板信帳戶）之存摺
    、金融卡及密碼等帳戶資料，以店到店方式寄送至址設臺北
    市○○區○○路000號統一超商松家店，再由「阿凱」指示黃彥
    智前往領取內有上開帳戶存摺、提款卡及密碼之包裹，黃彥
    智即以行動電話0000000000號為聯絡方式，透過lalamove外
    送快遞平台委託不知情之外送人員於同年月9日上午11時28
    分許，至前開統一超商松家店領取帳戶資料包裹後，復於同
    日上午11時58分許至臺北市○○區○○○路0段000巷000號處交予
    黃彥智，嗣黃彥智再將該帳戶資料包裹上繳予「阿凱」。
　㈡詐騙集團不詳成員取得上開帳戶資料包裹後，即於同日下午4
    時許撥打電話予徐岱瑋，假冒為誠品書店人員，佯稱因誤設
    為多筆訂單，須依指示操作解除扣款云云，致徐岱瑋陷於錯
    誤，而依指示於同日下午5時18分至47分許分4次匯款新臺幣
    （下同）2萬9,985元、4萬9,985元、1萬5,985元及1,985元
    至本案板信帳戶內，各該款項於匯入後旋遭詐騙集團不詳成
    員持上開帳戶資料包裹內之本案板信帳戶提款卡及密碼將之
    提領一空。
二、案經張家筑、徐岱瑋訴由臺北市政府警察局信義分局報請臺
    灣臺北地方檢察署檢察官偵查起訴。
    理  由
壹、證據能力部分：
    本案據以認定事實之供述證據，公訴人及被告黃彥智於本院
    言詞辯論終結前均未爭執其證據能力，經審酌該等證據之取
    得並無違法，且與本案待證事實具有關聯性，依刑事訴訟法
    第159條之5之規定，自有證據能力；至所引非供述證據部分
    ，與本案事實具自然關聯性，且非公務員違背法定程序所取
    得，依同法第158條之4規定反面解釋，亦具證據能力。
貳、實體部分：
一、認定事實所憑之證據及理由： 
  ㈠上揭事實，業據被告於本院審理時坦承不諱（見本院111年度
    審訴字第644號卷【下稱審訴字卷】第102頁），核與證人即
    出借行動電話0000000000號門號予被告使用之友人卓聖堯及
    告訴人張家筑、徐岱瑋各於警詢之證述情節相符（見臺灣臺
    北地方檢察署110年度偵字第35184號卷【下稱偵字卷】第13
    至19、63至64、87至93頁），且有告訴人張家筑與詐欺集團
    成員LINE通訊軟體對話訊息擷圖、統一超商貨態查詢系統擷
    圖、告訴人徐岱瑋網路銀行轉帳交易擷圖及中華郵政帳戶存
    簿內頁影本、lalamove外送快遞平台手機訂單資訊翻拍照片
    、被告收取帳戶資料包裹時之路口監視器錄影畫面擷圖及本
    案板信帳戶交易明細紀錄可佐（見偵字卷第37、39至43、55
    、61、73至79、103、107至111頁），足認被告上開任意性
    自白確與事實相符，堪以採信。
  ㈡被告雖未自始至終參與各階段之犯行，而僅參與領取帳戶資
    料上繳部分，惟其與「阿凱」既為詐欺告訴人而彼此分工，
    參與詐欺取財罪之部分構成要件行為，且被告所為係詐欺取
    財罪所不可或缺之內部分工行為，並相互利用其他成員之行
    為，以共同達成犯罪之目的（關於被告之行為對於告訴人徐
    岱瑋因受詐欺而交付款項部分，衡酌現今詐欺集團之運作模
    式，多係先取得他人金融機構帳戶，作為日後接收詐騙金錢
    使用，除收取人頭帳戶之「取簿手」外，其餘成員負責管理
    帳務、居間聯絡、向被害人施用詐術，或擔任取款「車手」
    、「收水」、「回水」等，按其結構，不論居間聯繫、機房
    人員、「取簿手」、「車手」、「收水」、「回水」各環節
    之行為均為詐欺集團犯罪計畫不可或缺之重要分工），堪認
    係在合同意思範圍內，各自分擔犯罪行為之一部，並相互利
    用他人之行為，以達犯罪之目的，對於本案詐欺犯行具有不
    確定故意，自應就所參與之犯行，對於全部所發生之結果共
    同負責。
  ㈢被告依「阿凱」指示領取帳戶資料包裹後上繳，供「阿凱」
    等人詐騙告訴人徐岱瑋後提領本案板信帳戶內詐得贓款，關
    於事實欄之㈡部分致款項之流向去向不明而無從追查，客觀
    上已製造該詐欺犯罪所得金流斷點，達成隱匿犯罪所得之效
    果，妨礙該詐欺集團犯罪之偵查，自構成洗錢防制法第2條
    第2款「掩飾或隱匿特定犯罪所得之本質、來源、去向、所
    在、所有權、處分權或其他權益者」之洗錢行為甚明。
  ㈣綜上，本案事證明確，被告犯行堪以認定，應予依法論科。
二、論罪科刑：
　㈠法律適用：
  ⒈核被告就事實欄之㈠所為，係犯刑法第339條第1項之詐欺取
    財罪；就事實欄㈡所為，係犯刑法第339條第1項之詐欺取財
    罪及洗錢防制法第14條第1項之洗錢罪。
  ⒉公訴意旨雖認被告前揭所為，係犯三人以上共同詐欺取財罪
    等詞，然被告於偵、審均堅稱指示其領取帳戶資料包裹及其
    上繳帳戶資料包裹之人均為「阿凱」等語，卷內亦無積極事
    證可證明被告主觀上知悉或可預見本案詐欺犯行乃三人以上
    共犯之事實，是公訴意旨容有未合，惟此部分事實與檢察官
    起訴之基本事實同一，且被告經本院告知事實及罪名後為認
    罪表示，無礙其防禦權之行使，爰依法變更起訴法條。
　㈡共犯及罪數關係：
　⒈被告與「阿凱」就上開各犯行間，係在合同意思範圍內，各
    自分擔犯罪行為之一部，並相互利用他人之行為，以達遂行
    詐欺取財及洗錢之犯行，有犯意聯絡及行為分擔，均應論以
    共同正犯。
  ⒉被告就事實欄之㈡所為，係以一行為同時觸犯詐欺取財罪及
    洗錢罪，屬想像競合犯，應依刑法第55條規定，從一重之洗
    錢罪處斷。
  ⒊被告所犯上開2罪，侵害之財產法益不同，犯意各別，行為互
    殊，應予分論併罰，起訴書認屬一行為觸犯數罪名之想像競
    合關係，顯然忽略各該財產法益個數及詐騙行為內容均有不
    同，容有誤會。
　㈢刑之減輕事由之說明：
    被告就事實欄之㈡部分，於本院自白前揭洗錢犯行，爰依洗
    錢防制法第16條第2項之規定，減輕其刑。
　㈣量刑審酌：
　  爰以行為人責任為基礎，審酌被告擔任取簿手之工作，使各
    告訴人受有財產損害，並危害財產交易安全，實屬不該，惟
    念被告犯後坦認犯行，且非居於詐欺犯罪主導地位，併參酌
    各告訴人關於被告量刑之意見，兼衡被告於審理時自述國中
    畢業之智識程度、未婚、現在監執行、入監前為○○、無扶養
    親人等生活狀況（見審訴字卷第105頁），暨其犯罪動機、
    目的及手段、參與程度、各告訴人被詐欺之財物價值高低（
    告訴人張家筑帳戶資料價值較輕，一經掛失即無法使用；另
    告訴人徐岱瑋受騙款項共9萬7,940元等情）及被告素行等一
    切情狀，各量處如主文所示之刑。
三、沒收之說明：
　　查被告黃彥智於準備程序時稱其尚未領得原約定之500元報
    酬等語（見審訴字卷第98頁），卷內亦無積極事證可認其已
    取得本案報酬，爰不予宣告沒收犯罪所得。
四、不另為無罪諭知：
　　公訴意旨雖謂被告就事實欄之㈠所示領取帳戶資料包裹上繳
    之行為，亦涉犯洗錢防制法第14條第1項之洗錢罪云云。然
    查，金融卡本身雖屬特定犯罪所得，但詐欺集團不詳成員取
    得金融卡之目的，是為了將之做為另向他人詐取金錢之工具
    ，被告依指示領取帳戶資料包裹後上繳而移轉，乃為供共犯
    「阿凱」使用，並非為掩飾或隱匿帳戶資料本身，客觀上自
    非洗錢行為，主觀上更無將帳戶資料本身隱匿、掩蓋或移轉
    以遂行洗錢防制法所欲防免之「將非法犯罪所得變為合法」
    犯行之意思，是此部分本應為無罪之諭知，然因公訴意旨認
    此部分與被告前經認定有罪之詐欺取財犯行間具想像競合犯
    之裁判上一罪關係，爰不另為無罪之諭知，且因被告自白本
    案全部犯行，本院始踐行簡式審判程序審理，檢察官及被告
    對該程序均無異議，且檢察官於本案辯論時亦全程到庭執行
    職務，各自充分實行其訴訟權，自得行簡式審判程序（最高
    法院96年度台非字第208號判決意旨參照），附此敘明。
據上論斷，應依刑事訴訟法第273條之1第1項、第299條第1項前
段（依法院辦理刑事訴訟案件應行注意事項第159點，判決書據
上論結部分，得僅引用應適用之程序法條），判決如主文。
本案經檢察官王繼瑩提起公訴，檢察官黃耀賢到庭執行職務。
中　　華　　民　　國　　111 　年　　6 　　月　　15　　日
                  刑事第二十庭  法  官  賴鵬年
以上正本證明與原本無異。 
如不服本判決應於收受送達後20日內向本院提出上訴書狀，並應
敘述具體理由；其未敘述上訴理由者，應於上訴期間屆滿後20日
內向本院補提理由書（均須按他造當事人之人數附繕本）「切勿
逕送上級法院」。告訴人或被害人如對於本判決不服者，應具備
理由請求檢察官上訴，其上訴期間之計算係以檢察官收受判決正
本之日期為準。 因疫情而遲誤不變期間，得向法院聲請回復原
狀。
                                書記官　萬可欣
中　　華　　民　　國　　111 　年　　6 　　月　　15　　日
附錄本案論罪科刑法條全文：
中華民國刑法第339條
意圖為自己或第三人不法之所有，以詐術使人將本人或第三人之
物交付者
，處五年以下有期徒刑、拘役或科或併科五十萬元以下罰金。
以前項方法得財產上不法之利益或使第三人得之者，亦同。
前二項之未遂犯罰之。
洗錢防制法第14條
有第二條各款所列洗錢行為者，處7年以下有期徒刑，併科新臺
幣5百萬元以下罰金。
前項之未遂犯罰之。
前二項情形，不得科以超過其特定犯罪所定最重本刑之刑。
附表：
編號 犯罪事實 罪名及宣告刑 1 如事實欄之㈠所示 黃彥智共同犯詐欺取財罪，處拘役肆拾日，如易科罰金，以新臺幣壹仟元折算壹日。 2 如事實欄之㈡所示 黃彥智共同犯洗錢防制法第十四條第一項之洗錢罪，處有期徒刑貳月，併科罰金新臺幣陸仟元，罰金如易服勞役，以新臺幣壹仟元折算壹日。